---
title: "projet eco"
output: html_document
date: "2026-04-27"
---

```{r packages}
p_load <- pacman::p_load
p_load(readr)            #pour importer nos données
p_load(tidyverse)        #pour les fonctions essentielles (ggplot,...)
p_load(questionr)        #pour les tables statistiques
p_load(Epi)              #pour les tables statistiques aussi
p_load(vtable)           #pour de meilleures tables statistiques
p_load(patchwork)        #c'est pour mieux présenter les graphiques, il laisse plus de choix que simplement grid.arrange()
```
```{r file csv}
teen_addiction <- "https://raw.githubusercontent.com/insseuv/projet-conom-trie/refs/heads/main/teen_phone_addiction_dataset.csv?token=GHSAT0AAAAAAD3SQCDDBXSLI5PNBHODXSOW2PPGE5Q"
teens <- read_csv(teen_addiction)
#important : inverser ou doubler les backslashs  
#faudra ajuster le chemin d'accès pour chaque machine

```


```{r affichage données}
head(teens)
glimpse(teens)
summary(teens)
#petite vue d'ensemble des données (glimpse) avec un résumé rapide de chaque variable (summary) 
```

```{r}
#Description des données :

#à faire

#Objectif de l'analyse : 

#à faire


```{r étude variable quantitative}
# 1. Indicateurs synthétiques
summary_stats <- data.frame(
  Indicateur = c("N", "Moyenne", "Médiane", "Écart-type", "Minimum", "Maximum", "asymétrie", "Aplatissement"),
  Valeur = c(
    length(teens$Social_Interactions),
    mean(teens$Social_Interactions),
    median(teens$Social_Interactions),
    sd(teens$Social_Interactions),
    min(teens$Social_Interactions),
    max(teens$Social_Interactions),
    skewness(teens$Social_Interactions),
    kurtosis(teens$Social_Interactions)
  )
)
print(summary_stats)

# 2. Histogramme
ggplot(teens, aes(x = Social_Interactions)) +
  geom_histogram(binwidth = 1, fill = "skyblue", color = "black", aes(y = ..density..)) +
  geom_density(alpha = .2, fill = "#FF6666") +
  labs(title = "Distribution des Interactions Sociales", x = "Niveau d'interactions", y = "Densité")

# 3. Boxplot
ggplot(teens, aes(y = Social_Interactions)) +
  geom_boxplot(fill = "lightgreen") +
  labs(title = "Boxplot des Interactions Sociales", y = "Niveau d'interactions")

#Interprétation :

    #Tendance centrale : Le niveau moyen d'interactions sociales se situe au milieu de l'échelle .

    #Dispersion : L'écart-type de 3,14 montre une dispersion modérée. Le Boxplot confirme l'absence de valeurs aberrantes.

    #Conclusion : La variable Social_Interactions suit une distribution proche d'une loi uniforme discrète. Il n'y a pas de groupe dominant, les adolescents de cet échantillon se répartissent de manière assez égale sur tous les niveaux d'interaction sociale possible. Cela suggère que dans ce dataset, l'abondance d'interactions sociales n'est pas polarisé.
```

```{r étude variable qualitative}

# On crée un tableau croisé des fréquences
tab_frequence <- table(teens$Phone_Usage_Purpose)
tab_proportion <- prop.table(tab_frequence) * 100

# Fusion dans un dataframe propre pour l'affichage
analyse_qualitative <- data.frame(
  Usage = names(tab_frequence),
  Effectif = as.numeric(tab_frequence),
  Pourcentage = round(as.numeric(tab_proportion), 2)
)

print(analyse_qualitative)

# 4. Visualisation : Bar Plot (Diagramme en barres)
ggplot(teens, aes(x = Phone_Usage_Purpose, fill = Phone_Usage_Purpose)) +
  geom_bar() +
  theme_minimal() +
  labs(title = "Répartition des principaux usages du téléphone",
       x = "Type d'usage",
       y = "Nombre d'adolescents") +
  scale_fill_brewer(palette = "Set3") + # Optionnel : pour de jolies couleurs
  theme(legend.position = "none")


# interprétation :
# 1. Type de variable : Phone_Usage_Purpose est une variable qualitative    nominale à 5 modalités (Browsing, Education, Gaming, Other, Social Media).

# 2. Distribution : La distribution est très équilibrée. Contrairement à    certaines idées reçues, aucune modalité ne domine massivement les autres. Chaque catégorie d'usage représente environ 20% de l'échantillon.

# 3. Mode (Valeur la plus fréquente) : Selon les données, l'usage "Social Media" ou "Gaming" sont souvent les plus représentés, mais les écarts avec    "Education" ou "Browsing" sont minimes dans ce jeu de données (environ 600   individus par catégorie sur 3000).

# 4. Conclusion : L'utilisation du téléphone chez ces adolescents est    multidimensionnelle. L'usage n'est pas uniquement récréatif (Gaming/Social) puisque l'usage éducatif est tout aussi présent. Cela montre une intégration variée des outils numériques dans leur quotidien.
# --------------------------------------------------------------------------
```

#analyse bivariée pour contredire le mythe du gaming pour les mecs et des réseaux pour les meufs
```{r analyse bivariée entre gender et phone purpose}

# Tableau des effectifs
table_croisee <- table(teens$Gender, teens$Phone_Usage_Purpose)
print("--- Tableau de contingence (Effectifs) ---")
print(table_croisee)

# Tableau des pourcentages en ligne (Profils par genre)
prop_table <- prop.table(table_croisee, 1) * 100
print("--- Profils en lignes (Pourcentages par genre) ---")
print(round(prop_table, 2))

# Test d'indépendance du Chi-2
test_chi2 <- chisq.test(table_croisee)
print(test_chi2)



ggplot(teens, aes(x = Gender, fill = Phone_Usage_Purpose)) +
  geom_bar(position = "fill") + # "fill" pour avoir des barres de même hauteur (100%)
  scale_y_continuous(labels = scales::percent) +
  theme_minimal() +
  labs(title = "Répartition de l'usage du téléphone selon le genre",
       x = "Genre",
       y = "Proportion",
       fill = "Usage") +
  scale_fill_brewer(palette = "Pastel1")


# interprétation:

# 1. numérique :
#    - Les profils sont assez proches entre les genres. 
#    - On note que 22.4% des personnes du genre 'Other' utilisent le téléphone
#      pour l'éducation, contre 17.3% chez les femmes.
#    - Les femmes semblent avoir une part d'usage 'Other' (23%) légèrement 
#      plus élevée que les hommes (18.8%).

# 2. graphique :
#    - Le graphique en barres empilées montre des segments de tailles 
#      très similaires pour chaque genre.
#    - Cela confirme visuellement l'absence de spécialisation d'un genre
#      particulier dans un usage spécifique (ex: le gaming n'est pas 
#      exclusivement masculin, les réseaux sociaux ne sont pas exclusivement féminins).
# --------------------------------------------------------------------------
```

```{r régression linéaire entre Interaction / Perf}
model <- lm(Social_Interactions ~ Academic_Performance, teens)

ggplot() + geom_qq(aes(sample = rstandard(model))) + geom_abline(color = "red")
hist(model$residuals)
```
