---
title: "projet fifa"
output: html_document
date: "2026-04-27"
---

```{r packages}
p_load <- pacman::p_load
p_load(readr)            #pour importer nos données
p_load(tidyverse)        #pour les fonctions essentielles (ggplot,...)
p_load(questionr)        #pour les tables statistiques
p_load(Epi)              #pour les tables statistiques aussi
p_load(vtable)           #pour de meilleures tables statistiques
p_load(patchwork)        #c'est pour mieux présenter les graphiques, il laisse plus de choix que simplement grid.arrange()
p_load(ggplot2)
p_load(e1071) # Pour l'asymétrie et l'aplatissement
p_load(readxl)
p_load(factoextra)
p_load(cluster)
p_load(grid)
p_load(png)
```

*Introduction*

*FIFA*, anciennement FIFA Football une série de jeux vidéo de football développée et éditée annuellement par Electronic Arts depuis 1993. Le but de ce jeu est comme dans la vraie vie de jouer au foot, il est possible d'incarner de vraie équipe ou même de jouer en ligne en créant sa propre équipé avec des vrais/es joueurs/ses.

Dans le monde du football, ce jeu et particulièrement les statistiques des joueurs/ses ont une importance.

En matière de visibilité du football féminin, EA Sports est l'un des acteurs qui a le plus fait bouger les lignes. L'éditeur américain fait tomber un premier tabou en 2015, avec l'introduction des équipes féminines dans FIFA 16

```{r img}
#Cela ne sert que pour le rendu pdf mais n'apparait pas dans le pdf rendu par le code
img <- readPNG("fifa16.png")
grid.raster(img, width = 0.7)
```

Au football, chaque équipe est composée de 11 joueurs/ses séparés en 3 blocs :
 - La défense
 - Les milieux
 -L'attaque
Et enfin le gardien, qu'on ne va pas traiter ici.

Notre objectif ici est d'analyser comment les données sont réparties et pourquoi, et d'analyser sportivement les attributions des caractéristiques des joueuses.

Vu que nous avons 4 onglets csv, il est essentiel de les fusionner pour avoir accès à toutes les données en même temps

```{r file fusion du .xlsx}
#Ici, on rajoute une collonne .id = "FIFA n"
path <- "Career Mode female player datasets - FIFA 16-22.xlsx"

# lister les noms de tous les onglets présents dans le fichier
onglets <- excel_sheets(path)

# map_df va appliquer la lecture à chaque nom d'onglet
# .id donne une colonne pour les différents fifa genre "FIFA 22"
fifa <- onglets %>% set_names() %>%
  map_df(~ read_excel(path, sheet = .x), .id = "annee_fifa")
fifa <- fifa %>%
  select(c("annee_fifa", "long_name", "player_positions", "overall", "potential", "age", "height_cm", "weight_kg", "nationality_name", "preferred_foot", "weak_foot", "skill_moves", "preferred_foot", "weak_foot", "skill_moves","pace", "shooting", "passing", "dribbling", "defending", "physic", "mentality_aggression" ,"mentality_interceptions" , "mentality_positioning", "mentality_vision", "mentality_penalties","work_rate"))      #on retire les variables qu'on juge redondantes ou "néfastes" (vides)
#on pourrait faire na.omit, mais il y a un risque chaque ligne contienne des données manquantes, on vérifie head(fifa)
#Ici on sélectionne que les données qui vont nous servir
```


```{r affichage données}
head(fifa)
glimpse(fifa)
summary(fifa)
#petite vue d'ensemble des données (glimpse) avec un résumé rapide de chaque variable (summary) 
```
Explication des données :

```{r affichage données}
head(fifa_clean)    #affiche les six premières lignes
glimpse(fifa)       #affiche les données de chaque variable en condensé
summary(fifa)       #fait un résumé de chaque variable
spec(fifa)
#petite vue d'ensemble des données (glimpse) avec un résumé rapide de chaque variable (summary) 
```

I - Analyse univariée d'une variable quantitative continue : overall

Nous allons faire une analyse de overall, qui est une note générale de chaque joueuse, en étudiant sa distribution.

```{r}
fifa_clean %>%                   #on part de l'intégralité de la base de données
  select(overall) %>%              #on garde unique la colonne qui correspond aux notes overall
  filter(!is.na(overall)) %>%      #on retire les possibles données manquantes, bien que ce soit peu probable puisqu'on a déjà fait na.omit en nettoyant la base de données
  summary() %>%                 #cette fonction calcule des données essentielles pour comprendre la variable, que l'on exploitera plus bas
  kable()                       #et enfin, on met bien en forme avec kable, qui nous fait un tableau propre
```

```{r}
var <- fifa_clean %>% 
  pull(overall) %>%        #ça sélectionne la colonne overall, et la différence avec pull, c'est que ça sélectionne que les données, pas les données en format data frame, ce qui permet d'effectuer des calculs ensuite
  var()                    #je complète les données du tableaux avec la variance et l'écart type en dessous
cat(sprintf("La variance de overall est %.2f points. ", var))          #cat permet d'écrire du texte de plusieurs types différents et sprintf permet de controler la décimale, c'est pratique pour la variance et l'écart type

sd <- fifa_clean %>% 
  pull(overall) %>% 
  sd()
cat(sprintf("L'écart-type de overall est %.2f points. ", sd))
```
#faire interprétation
  On observe dans un premier temps, sur le tableau, des statistiques très équilibrés. D'une part, la médiane correspond à l'exact entre deux des valeurs minimum et maximum, et d'autre part, elle est quasiment identique à la moyenne. Ces données laissent présager une densité symétrique. Ensuite, autour de cette moyenne, l'écart-type de 5,64 points permettent d'identifier une intervalle dans laquelle se trouveront la plupart des données, entre approximativement 70 et 80. 
  On formulera des premières interprétations une fois que nous auront observés la densité, mais avant ça, nous observons l'histogramme de la variable overall.


```{r}
#On observe d'abord les histogrammes "bruts", avec les effectifs en ordonnée, en respectant la règle de Sturges pour le nombre de bins
h13 <- fifa_clean %>% 
  ggplot(aes(x = overall)) +          #on fait une figure avec les valeurs de la variable overall en ordonnée, on aura pas besoin de choisir de variable pour l'axe des ordonnées car ce sera automatiquement le nombre d'effectif de chaque donnée de overall
  geom_histogram(bins = 13,            #on choisit donc 13 bins d'après la règle de Sturges
                 color = "red",      #ça choit la couleur des contours de chaque barre
                 fill = "brown3") +   #ça choisit la couleur de l'intérieur de chaque barre
  labs(                                 #labs sert à éditer tous les noms du graphique (titre, sous-titres,titre variables, ...)
    title = "Distribution des notes overall",
    subtitle = "Histogramme du overall avec bins = 13",
    x = "Overall",
    y = "Effectifs"
  ) +
  theme_minimal()                    #le thème correspond davantage à l'esthétique du "cadre" du graphique, on choisit notamment le theme_minimal pour avoir un fond blanc (plutôt que gris) et le cadrillage plus discret
h13              #on affiche simplement le graphique
```
