---
title: "Analyse de données sur les joueuses FIFA 16-22"
output:
  html_document: default
  pdf_document: default
date: "2026-04-27"
---

```{r packages}
p_load <- pacman::p_load
p_load(readr)            #pour importer nos données
p_load(tidyverse)        #pour les fonctions essentielles (ggplot,...)
p_load(questionr)        #pour les tables statistiques
p_load(Epi)              #pour les tables statistiques aussi
p_load(vtable)           #pour de meilleures tables statistiques
p_load(patchwork)        #c'est pour mieux présenter les graphiques, il laisse plus de choix que simplement grid.arrange()
p_load(ggplot2)
p_load(e1071) # Pour l'asymétrie et l'aplatissement
p_load(readxl)
p_load(factoextra)
p_load(cluster)
p_load(grid)
p_load(png)
p_load(tinytex)
```

**Introduction**

*FIFA*, anciennement FIFA Football une série de jeux vidéo de football développée et éditée annuellement par Electronic Arts depuis 1993. Le but de ce jeu est comme dans la vraie vie de jouer au foot, il est possible d'incarner de vraie équipe ou même de jouer en ligne en créant sa propre équipé avec des vrais/es joueurs/ses.

Dans le monde du football, ce jeu et particulièrement les statistiques des joueurs/ses ont une importance.

En matière de visibilité du football féminin, EA Sports est l'un des acteurs qui a le plus fait bouger les lignes. L'éditeur américain fait tomber un premier tabou en 2015, avec l'introduction des équipes féminines dans FIFA 16

```{r img}
#Cela ne sert que pour le rendu pdf mais n'apparait pas dans le pdf rendu par le code
img <- readPNG("fifa16.png")
grid.raster(img, width = 0.7)
```

Au football, chaque équipe est composée de 11 joueurs/ses séparés en 3 blocs :
 - La défense
 - Les milieux
 - L'attaque
Et enfin le gardien, qu'on ne va pas traiter ici.

Notre objectif ici est d'analyser comment les données sont réparties et pourquoi, et d'analyser sportivement les attributions des caractéristiques des joueuses.

Vu que nous avons 4 onglets csv, il est essentiel de les fusionner pour avoir accès à toutes les données en même temps

```{r file fusion du .xlsx}
#Ici, on rajoute une collonne .id = "FIFA n"
path <- "Career Mode female player datasets - FIFA 16-22.xlsx"

# lister les noms de tous les onglets présents dans le fichier
onglets <- excel_sheets(path)

# map_df va appliquer la lecture à chaque nom d'onglet
# .id donne une colonne pour les différents fifa genre "FIFA 22"
fifa <- onglets %>% set_names() %>%
  map_df(~ read_excel(path, sheet = .x), .id = "annee_fifa")
fifa <- fifa %>%
  select(c("annee_fifa", "long_name", "player_positions", "overall", "potential", "age", "height_cm", "weight_kg", "nationality_name", "preferred_foot", "weak_foot", "skill_moves", "preferred_foot", "weak_foot", "skill_moves","pace", "shooting", "passing", "dribbling", "defending", "physic", "mentality_aggression" ,"mentality_interceptions" , "mentality_positioning", "mentality_vision", "mentality_penalties","work_rate"))      #on retire les variables qu'on juge redondantes ou "néfastes" (vides)
#on pourrait faire na.omit, mais il y a un risque chaque ligne contienne des données manquantes, on vérifie head(fifa)
#Ici on sélectionne que les données qui vont nous servir
```


```{r affichage données}
head(fifa)
glimpse(fifa)
summary(fifa)
#petite vue d'ensemble des données (glimpse) avec un résumé rapide de chaque variable (summary) 
```
Explication des données :



**I - Analyse univariée d'une variable quantitative continue : overall**




Nous allons faire une analyse de overall, qui est une note générale de chaque joueuse, en étudiant sa distribution.

```{r analyse overall}
fifa %>%                   #on part de l'intégralité de la base de données
  select(overall) %>%              #on garde unique la colonne qui correspond aux notes overall
  filter(!is.na(overall)) %>%      #on retire les possibles données manquantes, bien que ce soit peu probable puisqu'on a déjà fait na.omit en nettoyant la base de données
  summary() %>%                 #cette fonction calcule des données essentielles pour comprendre la variable, que l'on exploitera plus bas
  kable()                       #et enfin, on met bien en forme avec kable, qui nous fait un tableau propre
```

```{r variance overall}
var <- fifa %>% 
  pull(overall) %>%        #ça sélectionne la colonne overall, et la différence avec pull, c'est que ça sélectionne que les données, pas les données en format data frame, ce qui permet d'effectuer des calculs ensuite
  var()                    #je complète les données du tableaux avec la variance et l'écart type en dessous
cat(sprintf("La variance de overall est %.2f points. ", var))          #cat permet d'écrire du texte de plusieurs types différents et sprintf permet de controler la décimale, c'est pratique pour la variance et l'écart type

sd <- fifa %>% 
  pull(overall) %>% 
  sd()
cat(sprintf("L'écart-type de overall est %.2f points. ", sd))
```

  On observe dans un premier temps, sur le tableau, des statistiques très équilibrés. D'une part, la médiane correspond à l'exact entre deux des valeurs minimum et maximum, et d'autre part, elle est quasiment identique à la moyenne. Ces données laissent présager une densité symétrique. Ensuite, autour de cette moyenne, l'écart-type de 5,64 points permettent d'identifier une intervalle dans laquelle se trouveront la plupart des données, entre approximativement 70 et 80. 
  On formulera des premières interprétations une fois que nous auront observés la densité, mais avant ça, nous observons l'histogramme de la variable overall.


```{r historigramme}
#On observe d'abord les histogrammes "bruts", avec les effectifs en ordonnée, en respectant la règle de Sturges pour le nombre de bins
h13 <- fifa %>% 
  ggplot(aes(x = overall)) +          #on fait une figure avec les valeurs de la variable overall en ordonnée, on aura pas besoin de choisir de variable pour l'axe des ordonnées car ce sera automatiquement le nombre d'effectif de chaque donnée de overall
  geom_histogram(bins = 13,            #on choisit donc 13 bins d'après la règle de Sturges
                 color = "red",      #ça choit la couleur des contours de chaque barre
                 fill = "brown3") +   #ça choisit la couleur de l'intérieur de chaque barre
  labs(                                 #labs sert à éditer tous les noms du graphique (titre, sous-titres,titre variables, ...)
    title = "Distribution des notes overall",
    subtitle = "Histogramme du overall avec bins = 13",
    x = "Overall",
    y = "Effectifs"
  ) +
  theme_minimal()                    #le thème correspond davantage à l'esthétique du "cadre" du graphique, on choisit notamment le theme_minimal pour avoir un fond blanc (plutôt que gris) et le cadrillage plus discret
h13              #on affiche simplement le graphique
```
**Analyse d'une variable qualitative**

Nous allons maintenant passer à l'analyse d'une variable qualitative. Nous nous intéresserons dans cette partie à la variable initialement nommé "player_positions" qui désigne le ou les postes auquel chaque joueuse peut jouer. 



```{r}
#Ici on recode la variable pour qu'on puisse l'analyser qualitativement

fifa <- fifa %>%
  mutate(poste_unique = str_extract(player_positions, "^[^,]+")) #Ici on attribue un unique poste à chaque joueuese, en prenant toutes les caractères avant la première virgule de la chaîne de caractère qui représente les différents postes de chaque joueuse

fifa <- fifa %>%
  mutate(poste_quali = case_when(
    poste_unique %in% c("ST", "CF", "LF", "RF") ~ "Attaquante",
    
    poste_unique %in% c("CAM", "CM", "CDM", "LM", "RM") ~ "Milieu",
    
    poste_unique %in% c("CB", "LB", "RB", "LWB", "RWB") ~ "Défenseure",
    
    poste_unique == "GK" ~ "Gardienne",
    
    TRUE ~ NA_character_
    )) #Ici on recode la variable pour qu'il n'y ait pls que 4 modalités différentes, afin que l'analyse ne soit pas trop lourde. 

```






```{r} 
tableau <- table(fifa$poste_quali)
res <- data.frame(
  Motif = names(tableau),
  Effectif = as.integer(tableau),
  Pourcentage = round(100 * as.integer(tableau) / sum(tableau), 1)
)

kable(res, caption = "Distribution de la variable Poste unique")

```

On va maintenant représenter cette variable sous la forme d'un diagramme en barre. 

```{r}
#On ajoute ici une variable qui désigne le nombre de fois qu'apparaît un motif dans le tableau mais il faut retravailler cette partie pcq elle est très mal codé
fifa <- fifa %>%
  mutate(S = 0)

fifa_clean <- fifa %>%
  filter(!is.na(poste_quali))

n = dim(fifa_clean)[1]
p = dim(fifa_clean)[2]

for(i in 1:n){
  if(fifa_clean[i, p-1] == 'Attaquante'){
    fifa_clean[i, p] = 45
  } 
  if(fifa_clean[i, p-1] == 'Milieu'){
    fifa_clean[i, p] = 88
  } 
  if(fifa_clean[i, p-1] == 'Défenseure'){
    fifa_clean[i, p] = 78
  }
  if(fifa_clean[i, p-1] == 'Gardienne'){
    fifa_clean[i, p] = 33
  }
}


# Calcul de la pondération, somme des parties jouées par motif d'usage
tableau_poste <- tapply(
  fifa_clean$S, # vecteur des parties jouées
  fifa_clean$poste_quali, # facteur Health selon lequel on agrège
  sum, # fonction d’agrégation : somme
  na.rm= TRUE # ignorer les NA
)

# On construit un data.frame pour ggplot
dataframe_poste <- data.frame(
  Poste = names(tableau_poste), # motifs d'utilisation
  TotalDesPostes = as.numeric(tableau_poste) #somme des G_played par modalité
)
# Calcul des pourcentages pondérés
dataframe_poste$Percent <- dataframe_poste$TotalDesPostes / sum(dataframe_poste$TotalDesPostes) * 100 
# Percent contient la part (en %) de chaque catégorie

# Réalisation du diagramme en barres
ggplot(dataframe_poste,aes(x=Poste,y=Percent, fill=Poste)) +
  geom_col(color="white",width=0.7)+ # barres pleines, bordures blanches
  scale_y_continuous(
  labels=function(x)paste0(x,"%"), # étiquette Y en pourcentages
  expand=c(0,0) # axe commence à 0
  ) +
  labs(
    title = "Répartition pondérée des différents postes (en %)",
    x     = "Poste",
    y     = "Pourcentage pondéré"
  ) +
  theme_minimal()+ #thème épuré
  theme(legend.position="none")
```
```{r}

summary(modele_reg_linéaire) #Aperçu de la régression linéaire
```
Analyse entre deux variables quantitatives. Nous allons ici voir si il y a un lien linéaire entre la note de défense et la note de physique.


```{r}
fifa$defending <- as.numeric(fifa$defending) # conversion de la colonne defending en numérique
fifa$physic <- as.numeric(fifa$physic) # conversion de la colonne physic en numérique
```

```{r}
fifa_rg <- na.omit(fifa[c("physic", "defending","player_positions")]) #On enlève les valeurs manquantes 

```

```{r}
# Nuage de points
# initialise le graphique avec la défense en absices et le physique en ordonnées
ggplot(fifa_rg, aes(x = defending, y = physic)) +
  geom_point(alpha = 0.4, size = 1.5, color = "darkorange") +
  labs(
  title = "Nuage de points : la note physique en fonction de la note de défense",
  x = "poids en kg",
  y = "note physique sur 100"
# ajoute les points semi-transparents
  ) +
  theme_minimal() # applique un thème épuré
```
```{r}
modele_reg_linéaire <- lm(formula = physic ~ defending, data = fifa_rg) # On effectue la régression linéaire
```

```{r}
summary(modele_reg_linéaire) #Aperçu de la régression linéaire
```
Pour les coefficients de notre droite, on aurait ˆa = 0.24 et ˆ b = 56.04. Notre p-value est très faible ( < 2e-16). On rejette donc H0, l’hypothèse disant que la note de défense n’a pas d’effet linéaire sur la note physique, c’est-à-dire, on suppose que
la défense a un effet linéaire sur le physique des joueuses.

Par ailleurs, le modèle produit un R2 = 0.36 > 0.8. Notre modèle n'est donc pas très convaincant. Cela est compréhensible car d'autres paramètres pourrait expliquer la note de physique, le poids par exemple.

Résidus 
```{r}
# Préparation des données et ajustement du modèle CS.M Gd.M

fifa$defending <- as.numeric(fifa$defending)      # conversion de la colonne defending en numérique
fifa$physic <- as.numeric(fifa$physic)            # conversion de la colonne physic numérique
fifa_rg <- na.omit(fifa[c("physic", "defending")]) # On enlève les valeurs manquantes
modele_reg_linéaire <- lm(formula = physic ~ defending, data = fifa_rg)

# Génération du tableau de diagnostics

diag <- augment(modele_reg_linéaire)

# Résidus / valeurs ajustées (linéarité & homoscédasticité)



res <- residuals(modele_reg_linéaire) # Vecteur des résidus
plot(fitted(modele_reg_linéaire), res,
xlab = "Valeurs ajustées",
ylab = "Résidus")
abline(h = 0, col = "red")
```
Analyse : Ici l'homoscédasticité est discutable. En effet, pour des valeurs faibles de note physique, les résidus sont plus élevés que pour des valeurs fortes de note physique. On en conclut qu'une joueuse avec une faible note physique peut tout de même être une bonne défenseuse, mais qu'une joueuse ayant une bonne note physique est assez surement une bonne défenseuse.

Historgramme des résidus
```{r}
ggplot(data.frame(res), aes(x=res)) +
labs(title = "Histogramme des résidus",
x = "Résidus",
y = "Nombre d'occurences") +
geom_histogram(bins = 10, color = "darkorange", fill = "indianred3")
```
paraît relativement élevée. 

QQ plot des résidus 
```{r}
ggplot(diag, aes(sample = .std.resid)) +
  stat_qq(color = "darkorange", size = 1.2, alpha = 0.4) +
  stat_qq_line(color = "darkred") +
  labs(
    title = "2. QQ-plot des résidus standardisés",
    x = "Quantiles théoriques",
    y = "Quantiles observés"
  ) +
  theme_minimal()
```
Le QQ-plot complète ce que nous avons vu sur l'histogramme : on n'est tout de même pas si éloigné
d'une loi normale, avec une forte ressemblance autour de l'espérance, mais des écarts pour les
valeurs les plus éloignées de la variance.


VI - ACP réduite des caractéristiques principales cartes fifa

  Pour procéder à une analyse en composantes principales, nous devons tout d'abord choisir des variables. Nous décidons ici de garder les six caractéristiques principales affichées directement sur la carte de chaque joueuse, car d'une part, elles donnent un profil complet de chaque joueuse, et d'autre part, elles risquent assez naturellement d'être corrélées. Voyons cela tout d'abord avec la matrice des corrélations.

```{r}
fifa_ACP <- fifa_clean %>%
  na.omit() %>%           #on craint que les lignes retirées enlèvent un type précis de joueur mais il n'y a pas le choix
  select(c("pace","shooting", "dribbling", "passing", "defending", "physic")) #c'est bon, la base est "nettoyée" et prête à être utilisée
```

```{r}
fifa_ACP %>%
  correlate(use = "pairwise.complete.obs") %>%
  rplot() +
  labs(title = "Matrice des correlations entre les caractéristiques des joueuses") +
  theme_minimal()
```
Nous observons donc bien des corrélations, et plus précisemment des corrélations positives relativement fortes entre les qualités de dribbleuse, de passeuse et le tir, ce qui forme un profil d'attaque, puis entre les qualités de défense et le physique, ce qui forme un second profil plutôt défensif, avec des variables qui sont justement corrélées négativement avec les variables d'attaque. Nous allons étudier s'il existe en effet deux profils de joueurs qui se dégagentn de l'ACP.

```{r}
ACP <- fifa_ACP %>% 
  prcomp(scale=TRUE)

summary(ACP)
```
```{r}
var_exp <- tidy(ACP, matrix = "pcs")

var_exp %>%
  kable(digits = 6,
        col.names = c("PC", "Ecart-type", "% variance", "% cumule"),
        caption = "Variance expliquée par composante")   
```
  Ces premiers résultats sont très positifs pour la représentation à venir car lorsque l'on utilise la fonction prcomp pour une ACP, on garde généralement les composantes princpales dont la standard deviation est supérieure à 1 et ici il y en a deux, ce qui permettre une représentation graphique en 2D très pratique. On remarque aussi des valeurs de variance cumulées qui augmentent rapidement, ce qui signifie que certains profils clairs de joueurs se dégagent.

```{r}
var_exp %>%
  ggplot(aes(x = PC)) +            #la variable PC est dans un dataframe qui n'est pas afficher avant, mais qui correspond au yableau produit par la fonction tidy plus tôt mais sans le renommage effectué dans un second temps, c'est la même chose pour la variable cumulative en dessous
  geom_col(aes(y = percent), fill = "aquamarine4", alpha = 0.85, colour = "black") +
  geom_line(aes(y = cumulative), colour = "indianred3", linewidth = 1.2) +
  geom_point(aes(y = cumulative), colour = "indianred3", size = 3) +
  geom_hline(yintercept = 0.75, linetype = "dashed", colour = "grey15") +   #au vu des résultats précédents, on choisit volontairement le seuil de 75% de variance cumulée car il nous permet de nous contenter des deux premières composantes principales tout en étant très satisfaisant
  scale_x_continuous(breaks = 1:5) +       #très pratique esthétiquement, permet de controler les valeurs sur l'axe des ordonnée à titre indicatif, pour mieux se repérer
  labs(title = "Screeplot-ACP sur les covariables fifa",
       subtitle = "Barres : variance individuelle | Courbe rouge : variance cumulée",
       x = "Composante principale", y = "Part de variance") +
  theme_minimal()
```
  Nous obtenons des résultats cohérents avec nos précédentes observations, la variance individuelle est très importante pour la première composante principale, puis deux fois moins mais quand même importante pour la deuxième, avec presque 25%, et enfin plus du tout importante pour les dernière. Ca se traduit dans la courbe de variance cumulée, avec un applatissement dès la deuxième composante principale atteinte, lorsque le seuil des 75% de variancee cumulée, représenté par la ligne en pointillée, est atteinte.
  
  Maintenant que nous avons ces premières observation, il nous faut pousser notre analyse et chercher quelles variables contribuent le plus à chaque composantes principales.
```{r}
loadings_long <- tidy(ACP, matrix = "v")   #cette fonction est primordial, car elle donne les coordonnées des variables sur chaque composante principale

loadings_wide <- loadings_long %>%
  pivot_wider(names_from = PC,            #pivot_wider nous permet de passer d'un tableau difficileùent exploitable à un table dans lequel les coordonnées de chaque variables seront toutes sur la même ligne, avec les PC en colonne, elle permet même de renommer les colonnes, ici par exeple, on ajoute un préfixe car ça facilitera la compréhension du code dans les prochains chunk
              values_from = value,
              names_prefix = "PC")

loadings_wide %>%
  kable(digits = 6,                     #on les laisse toutes pour analyser les différences entre des composantes principales à forte variance expliquée et d'autres avec une faible variance expliquée
        caption = "Coordonnées des variables sur chaque PC")   #caption sert à donner un titre au graphique
```
  Ces premiers résultats sont très parlants. En effet, les variables offensives (vitesse, dribble, passe, tir) sont très significativement représentées dans la premières composante principale (coordonnées proches de -1, le signe n'a aucun sens ici, tout ce que nous disent ces valeurs, c'est que la première composante principale oppose les joueuses offensives et les joueuses défensives), et plus du tout dans la deuxième (valeurs proches de 0). En contrepartie, on observe l'exact opposée pour les variables défensives (défense et physique). Il semble donc qu'on retrouve les profils d'attaque et de défense dont on avait fait l'hypothèse plus tôt.
  Ce qui est intéressant à relever aussi, c'est que pour les dernières composantes principales, aucune convergence ne ressort, les coordonnées sont soit aux alentours de 0.5, donc peu significatives, soit pas du tout significatives, et les rassemblements entre variables à peu près significatives n'ont aucun sens. Par exemple, la PC5 est positivement corrélée aux qualités de passeuse, mais négativement corrélée aux qualités de défenseuse et de tireuse, donc ça semble correspondre aux milieux de terrains, mais en même temps la vitesse ne compte pas alors que les milieux de terrain sont censées être rapide car elles font la jonction entre l'attaque et la défense donc elles doivent vite repartir en attaque ou en défense.
  
  Nous allons désormais observer un graphique qui représente ces corrélations, mais que pour les deux premières composantes principales, il s'agit du cercle des corrélations.



```{r}
fviz_pca_var(ACP,                    #cette fonction trace directement le cercle des corrélations
             col.var = "cos2",          #permet de colorer chaque point en fonction de la significativité de sa représentation
             gradient.cols = c("darkgoldenrod1", "darkorange", "darkred"),  #permet de faire le dégradé de couleur
             repel = TRUE,                 #ça évite que les labels se chevauchent
             title = "Cercle des corrélations de l'ACP FIFA")
```
  Les résultats attendus sont bien là, deux profils sont clairement établis, l'un groupant les qualités offensives, l'autre groupant les qualités défensives, mais nous pouvons enrichir notre analyse. Tout d'abord, nous observons à partir de la gradation de couleurs les variables qui sont plus ou moins bien représentées par cette approximation en deux composantes principales, c'est à dire que certains variables sont plus ou moins bien représentés par la répartition en deux composantes principales qui correspondent à l'attaque et la défense. Le résultat général est que toutes les variables sont relativement bien représentées, mais il est pertinent d'ajouter que dribbling s'inscrit le mieux dans ce découpage en deux composantes, c'est la variable la plus significativement représentée, tandis que pace est la moins bien représentée. 
  Ce graphique revèle plus clairement les liens entre variales de chaque profil. En effet, plus deux flèches ont une direction similaire, plus elles sont dépendantes. On a donc le constant que au sein du profil d'attaque, trois variables sont très dépendantes - dribbling, shooting, pace- tandis que passing sort légèrement du lot. Ce léger écart provient davantage d'un rapprochement de passing avec un profil défensif que avec l'éloignement d'un profil d'attaque. Effectivement, les qualités de passeuse sont aussi utiles à une défenseuse qu'à une attquante. C'est d'ailleurs pour cela que passing semble à l'exact "nord-ouest" de ce cercle, à 45° de l'axe des abscisses aussi bien que des ordonnées. Enfin, les variables du profil défensif sont bien présentes et corrélées à l'axe des ordonnées (PC2) et négativement corrélées avec PC1. 

Maintenant que nous avons analysé en profondeur les liens entre les composantes principales et les variables, nous allons vérifier nos résultats en observant les nuages de points sur un plan avec PC1 en abscisse et PC2 en ordonnée, et nous pourrons conclure, si l'emplacement de chaque joueuse est bien déterminé par leur donnée pour chaque graphique. 
 
```{r}
fviz_pca_ind(ACP,     #cette fonction place les points de chaque joueuse en fonction de la variable sélectionnée ci-dessus, sur le plan PC1 x PC2
             col.ind = fifa_ACP$pace,          #choix de la variable, ici pace pour commencer
             gradient.cols = c("deepskyblue", "chartreuse", "red"),       #on choisit les couleurs pour le dégradé et on sélectionne trois couleurs vives et différentes pour bien voir les différences
             geom = "point",              #on met des points sur le graphique car au vu du nombre de joueuses, n'importe quelle donnée auraient pris trop de place
             pointsize = 2,       #on définit une taille de point ni trop grosse ni trop petite en tatonnant
             title = "Nuage des joueuses en fonction de pace dans le plan PC1 × PC2")
```

Avec la variable pace, le dégradé en fonction de l'axe PC1 est clair.
  
```{r}
fviz_pca_ind(ACP,    
             col.ind = fifa_ACP$shooting,          
             gradient.cols = c("deepskyblue", "chartreuse", "red"),       
             geom = "point",            
             pointsize = 2,       
             title = "Nuage des joueuses en fonction de shooting dans le plan PC1 × PC2")
```

Avec la variable shooting, le dégradé est encore plus clair, donc la corrélation avec PC1 est encore plus marquante, ce qui est logique, c'est la variable la plus déterminante pour un attaquant, même plus que dribble, car certains attaquants ne sont pas excellent en dribble, mais tous sont bon au tir.
  
```{r}
fviz_pca_ind(ACP,    
             col.ind = fifa_ACP$dribbling,          
             gradient.cols = c("deepskyblue", "chartreuse", "red"),       
             geom = "point",            
             pointsize = 2,       
             title = "Nuage des joueuses en fonction de dribbling dans le plan PC1 × PC2")
```

La variable dribbling aussi est nette, avec une légère orientation sur un axe sud-est vers nord-ouest, ce qui marque une très légère corrélation positive avec l'axe PC2.

```{r}
fviz_pca_ind(ACP,    
             col.ind = fifa_ACP$passing,          
             gradient.cols = c("deepskyblue", "chartreuse", "red"),       
             geom = "point",            
             pointsize = 2,       
             title = "Nuage des joueuses en fonction de passing dans le plan PC1 × PC2")
```
  La variable passing est très intéressante car on observe la direction sud-est nord-ouest le plus nettement parmi les autres nuages de points, et c'est dû à son emplacement sur le cercle des corrélations, elle était presque parfaitement à 45° de chaque axe.
  
```{r}
fviz_pca_ind(ACP,    
             col.ind = fifa_ACP$defending,          
             gradient.cols = c("deepskyblue", "chartreuse", "red"),       
             geom = "point",            
             pointsize = 2,       
             title = "Nuage des joueuses en fonction de defending dans le plan PC1 × PC2")
```
  A l'opposé de passing, comme sur le cercle des corrélations, la variable defending a un nuage de point qui suit la direction sud-ouest vers nord-ouest.
```{r}
fviz_pca_ind(ACP,    
             col.ind = fifa_ACP$physic,          
             gradient.cols = c("deepskyblue", "chartreuse", "red"),       
             geom = "point",            
             pointsize = 2,       
             title = "Nuage des joueuses en fonction de physic dans le plan PC1 × PC2")
```
  Enfin, le nuage de points de physic et quasiment identique que celui de defending, ce qui est logique au vu de leur dépendance très forte.
```{r}
#On ajoute ici une variable qui désigne le nombre de fois qu'apparaît un motif dans le tableau mais il faut retravailler cette partie pcq elle est très mal codé
fifa <- fifa %>%
  mutate(S = 0)

fifa_clean <- fifa %>%
  filter(!is.na(niveau_tir))

n = dim(fifa_clean)[1]
p = dim(fifa_clean)[2]


for(i in 1:n){
  if(fifa_clean[i, p] == 'Très bonne tireuse'){
    fifa_clean[i, p-1] = 21
  } 
  if(fifa_clean[i, p] == 'Bonne tireuse'){
    fifa_clean[i, p-1] = 82
  } 
  if(fifa_clean[i, p] == 'Tireuse moyenne'){
    fifa_clean[i, p-1] = 42
  }
  if(fifa_clean[i, p] == 'Mauvaise tireuse'){
    fifa_clean[i, p-1] = 70
  }
}


# Calcul de la pondération, somme des parties jouées par motif d'usage
tableau_tir <- tapply(
  fifa_clean$S, # vecteur des parties jouées
  fifa_clean$niveau_tir, # facteur Health selon lequel on agrège
  sum, # fonction d’agrégation : somme
  na.rm= TRUE # ignorer les NA
)

# On construit un data.frame pour ggplot
dataframe_niveau_tir <- data.frame(
  Niveau_tir = names(tableau_tir), # motifs d'utilisation
  TotalDesNiveauTir = as.numeric(tableau_tir) #somme des G_played par modalité
)
# Calcul des pourcentages pondérés
dataframe_niveau_tir$Percent <- dataframe_niveau_tir$TotalDesNiveauTir / sum(dataframe_niveau_tir$TotalDesNiveauTir) * 100 
# Percent contient la part (en %) de chaque catégorie

# Réalisation du diagramme en barres
ggplot(dataframe_niveau_tir,aes(x=Niveau_tir,y=Percent, fill=Niveau_tir)) +
  geom_col(color="white",width=0.7)+ # barres pleines, bordures blanches
  scale_y_continuous(
  labels=function(x)paste0(x,"%"), # étiquette Y en pourcentages
  expand=c(0,0) # axe commence à 0
  ) +
  labs(
    title = "Répartition pondérée des différents niveau de tir (en %)",
    x     = "Niveau de Tir",
    y     = "Pourcentage pondéré"
  ) +
  scale_fill_manual(values = c(
    "Très bonne tireuse" = "darkred",
    "Bonne tireuse" = "darkorange",
    "Tireuse moyenne" = "indianred3",
    "Mauvaise tireuse" = "darkgoldenrod"
  )) +
  theme_minimal()+ #thème épuré
  theme(legend.position="none")
```
Tableau de contingence entre la variable du poste et la variable du niveau de tir
```{r}
fifa_clean%>%filter(!is.na(niveau_tir)) %>%
  filter(!is.na(poste_quali)) %>%
  group_by(poste_quali,niveau_tir) %>%#          on crée Effectif en sommant les parties jouées et en regroupant selon le poste et le niveau de tir
  summarise(Effectif = sum(S)) %>%
  group_by(poste_quali) %>%          #afin d'obtenir des pourcentages,on a besoin de calculer l'effectif total selon le poste
#(le nombre de parties jouées par Role)
  mutate(n_tot_Poste=sum(Effectif))  %>%
  ungroup() %>%
  group_by(poste_quali,niveau_tir) %>%
  #on fait la colonne avec les pourcentages avec 2 chiffres après la virgule
  summarise(pourcentage=round(100*Effectif/n_tot_Poste,digits=2)) %>%
#on met le tableau sous le bon format (Niveau de tir en colonne)
  pivot_wider(names_from = niveau_tir, values_from = pourcentage) %>%
  knitr::kable("markdown")        #forme"jolie"du tableau
```
On observe bien ici un lien entre la faculté de tir et le poste des joueuses. Les attaquantes sont dans la majorité des ca de bonnes tireuses, car plus amenées à marquer. Les défenseuses quant à elle, n'ayant pas ce besoin se retrouve avec des facultés de tir plus faible.

Représentation graphique
```{r}
ggplot(fifa_clean, aes(x = poste_quali, fill = niveau_tir)) +
  geom_bar(position = "fill") +
  scale_fill_manual(values = c(
    "Très bonne tireuse" = "darkred",
    "Bonne tireuse" = "darkorange",
    "Tireuse moyenne" = "indianred3",
    "Mauvaise tireuse" = "darkgoldenrod"
  ))
  theme_minimal()
```

La  représentation graphique du tableau de contingence nous permet d'observer ces différences entre les différents postes.


```{r}
head(fifa, 8)
```

```{r file fusion du .xlsx}


fifa <- fifa %>%
  select(c( "long_name", "player_positions", "overall", "potential", "age", "height_cm", "weight_kg", "nationality_name", "preferred_foot", "weak_foot", "skill_moves", "preferred_foot", "weak_foot", "skill_moves","pace", "shooting", "passing", "dribbling", "defending", "physic", "mentality_aggression" ,"mentality_interceptions" , "mentality_positioning", "mentality_vision", "mentality_penalties","work_rate","attacking_heading_accuracy"))      #on retire les variables qu'on juge redondantes ou "néfastes" (vides)
#on pourrait faire na.omit, mais il y a un risque chaque ligne contienne des données manquantes, on vérifie head(fifa)
#Ici on sélectionne que les données qui vont nous servir
```

```{r}
tinytex::install_tinytex()
```

Analyse d'une variable qualitative

Nous allons maintenant passer à l'analyse d'une variable qualitative. Nous nous intéresserons dans cette partie à la variable initialement nommé "player_positions" qui désigne le ou les postes auquel chaque joueuse peut jouer. 



```{r}
#Ici on recode la variable pour qu'on puisse l'analyser qualitativement

fifa <- fifa %>%
  mutate(poste_unique = str_extract(player_positions, "^[^,]+")) #Ici on attribue un unique poste à chaque joueuese, en prenant toutes les caractères avant la première virgule de la chaîne de caractère qui représente les différents postes de chaque joueuse

fifa <- fifa %>%
  mutate(poste_quali = case_when(
    poste_unique %in% c("ST", "CF", "LF", "RF") ~ "Attaquante",
    
    poste_unique %in% c("CAM", "CM", "CDM", "LM", "RM") ~ "Milieu",
    
    poste_unique %in% c("CB", "LB", "RB", "LWB", "RWB") ~ "Défenseure",
    
    poste_unique == "GK" ~ "Gardienne",
    
    TRUE ~ NA_character_
    )) #Ici on recode la variable pour qu'il n'y ait pls que 4 modalités différentes, afin que l'analyse ne soit pas trop lourde. 

```






```{r} 
tableau <- table(fifa$poste_quali)
res <- data.frame(
  Motif = names(tableau),
  Effectif = as.integer(tableau),
  Pourcentage = round(100 * as.integer(tableau) / sum(tableau), 1)
)

kable(res, caption = "Distribution de la variable Poste unique")

```

On va maintenant représenter cette variable sous la forme d'un diagramme en barre. 

```{r}
#On ajoute ici une variable qui désigne le nombre de fois qu'apparaît un motif dans le tableau mais il faut retravailler cette partie pcq elle est très mal codé
fifa <- fifa %>%
  mutate(S = 0)

fifa_clean <- fifa %>%
  filter(!is.na(poste_quali))
n = dim(fifa_clean)[1]
p = dim(fifa_clean)[2]

for(i in 1:n){
  if(fifa_clean[i, p-1] == 'Attaquante'){
    fifa_clean[i, p] = 45
  } 
  if(fifa_clean[i, p-1] == 'Milieu'){
    fifa_clean[i, p] = 88
  } 
  if(fifa_clean[i, p-1] == 'Défenseure'){
    fifa_clean[i, p] = 78
  }
  if(fifa_clean[i, p-1] == 'Gardienne'){
    fifa_clean[i, p] = 33
  }
}



tab <-table(fifa$poste_quali)
fifa_en_bar <-data.frame(
  Poste = names(tab),
  Count= as.integer(tab)
  )

# Calcul des pourcentages pondérés

fifa_en_bar$Percent <- fifa_en_bar$Count / sum(fifa_en_bar$Count) * 100 

# Percent contient la part (en %) de chaque poste

# Réalisation du diagramme en barres
ggplot(fifa_en_bar,aes(x = Poste, y = Percent, fill = Poste)) +
  geom_col(color="white",width=0.7)+ # barres pleines, bordures blanches
  scale_y_continuous(
  labels=function(x)paste0(x,"%"), # étiquette Y en pourcentages
  expand=c(0,0) # axe commence à 0
  ) +
  labs(
    title = "Répartition pondérée des différents postes (en %)",
    x     = "Poste",
    y     = "Pourcentage pondéré"
  ) +
  scale_fill_manual(values = c(
    "Attaquante" = "darkred",
    "Milieu" = "darkorange",
    "Défenseure" = "indianred3",
    "Gardienne" = "darkgoldenrod"
  )) +
  theme_minimal()+ #thème épuré
  theme(legend.position="none")
```

Représentation en diagramme circulaire
```{r}
#Préparation du data.frame des effectifs et pourcentages
tab <-table(fifa$poste_quali)
fifa_circulaire <-data.frame(
  Poste = names(tab),
  Count= as.integer(tab)
  )

fifa_circulaire$Percent<-fifa_circulaire$Count / sum(fifa_circulaire$Count) * 100

#Traçage du diagramme circulaire

ggplot(fifa_circulaire,aes(x="",y=Percent,fill=Poste))+
  geom_bar(width=1,stat="identity",color="white")+ #barchart empilé
  coord_polar(theta="y")+ #transforme en camembert
  geom_text(aes(label=paste0(Count,"(",round(Percent,1),"%)")),
  position=position_stack(vjust=0.5),size=3)+
  labs(
  title="Diagramme circulaire : Poste",
  x= NULL, y = NULL
  ) +
  scale_fill_manual(values = c(
    "Attaquante" = "darkred",
    "Milieu" = "darkorange",
    "Défenseure" = "indianred3",
    "Gardienne" = "darkgoldenrod"
  )) +
  theme_minimal() +
  theme(
  axis.text = element_blank(),
  axis.ticks = element_blank(),
  panel.grid = element_blank(),
  legend.title = element_blank()
)
```


On va plus tard chercher à analyser le lien entre le poste des joueuses et leur faculté de tire, on va donc coder une variable quali en fonction de la note correpondante à la variable 'shooting'. 

```{r}
fifa <- fifa %>%
  mutate(niveau_tir = case_when(
    shooting >= 80 ~ "Très bonne tireuse",
    shooting >= 65 ~ "Bonne tireuse",
    shooting >= 50 ~ "Tireuse moyenne",
    shooting < 50  ~ "Mauvaise tireuse",
    TRUE ~ NA_character_
  ))
```

On effectue les mêmes commandes que pour la variable du poste. 


```{r} 
tableau <- table(fifa$niveau_tir)
res <- data.frame(
  Motif = names(tableau),
  Effectif = as.integer(tableau),
  Pourcentage = round(100 * as.integer(tableau) / sum(tableau), 1)
)

kable(res, caption = "Distribution de la variable Poste unique")

```



On va maintenant représenter cette variable sous la forme d'un diagramme en barre. 





```{r}
#On ajoute ici une variable qui désigne le nombre de fois qu'apparaît un motif dans le tableau mais il faut retravailler cette partie pcq elle est très mal codé
fifa <- fifa %>%
  mutate(S = 0)

fifa_clean <- fifa %>%
  filter(!is.na(niveau_tir))

n = dim(fifa_clean)[1]
p = dim(fifa_clean)[2]


for(i in 1:n){
  if(fifa_clean[i, p] == 'Très bonne tireuse'){
    fifa_clean[i, p-1] = 21
  } 
  if(fifa_clean[i, p] == 'Bonne tireuse'){
    fifa_clean[i, p-1] = 82
  } 
  if(fifa_clean[i, p] == 'Tireuse moyenne'){
    fifa_clean[i, p-1] = 42
  }
  if(fifa_clean[i, p] == 'Mauvaise tireuse'){
    fifa_clean[i, p-1] = 70
  }
}

tab <-table(fifa_clean$niveau_tir)
Tir_en_bar <-data.frame(
  Tir = names(tab),
  Count= as.integer(tab)
  )

# Calcul des pourcentages pondérés

Tir_en_bar$Percent <- Tir_en_bar$Count / sum(Tir_en_bar$Count) * 100 

# Percent contient la part (en %) de chaque niveau de tir




# Réalisation du diagramme en barres
ggplot(Tir_en_bar,aes(x = Tir, y = Percent, fill = Tir)) +
  geom_col(color="white",width=0.7)+ # barres pleines, bordures blanches
  scale_y_continuous(
  labels=function(x)paste0(x,"%"), # étiquette Y en pourcentages
  expand=c(0,0) # axe commence à 0
  ) +
  labs(
    title = "Répartition pondérée des différents niveau de tir (en %)",
    x     = "Niveau de Tir",
    y     = "Pourcentage pondéré"
  ) +
  scale_fill_manual(values = c(
    "Très bonne tireuse" = "darkred",
    "Bonne tireuse" = "darkorange",
    "Tireuse moyenne" = "indianred3",
    "Mauvaise tireuse" = "darkgoldenrod"
  )) +
  theme_minimal()+ #thème épuré
  theme(legend.position="none")
```
